---
title: "Medidas de tendencia central"
author:
    name: "[Marco Antonio Salazar Remigio](https://marki3840.github.io)"
    affiliation: "Taller de Economía Cuantitativa IV 2022-2, [Facultad de Economía](http://www.economia.unam.mx/)"
date: "4/3/2022"
output: html_document
---

### 1. ¿Qué son las medidas de tendencia central? {style="text-align: justify;"}

> Definición: "Son medidas estadísticas que se usan para describir como se puede resumir la localización de los datos. Ubican e identifican el punto alrededor del cual se centran los datos. Las medidas de tendencia central nos indican hacia donde se inclinan o se agrupan más los datos. Las más utilizadas son: la media, la mediana y la moda"

[UAEH (2010)](https://www.uaeh.edu.mx/division_academica/educacion-media/repositorio/2010/6-semestre/estadistica/medidas-tendencia-central.pdf "UAEH (2010)")

Para este ejemplo, primero generaremos una serie de **100** números aleatorios entre **1** y **20** mediante la función `sample`. El argumento `TRUE` nos permitirá generar una muestra con remplazo:

```{r}
numeros <- sample(1:20, 100, TRUE)
numeros
```

### 2. Mediana {style="text-align: justify;"}

> Definición: "Es el valor que divide la distribución en dos partes iguales. Para obtenerla se deben ordenar los datos (puede ser de menor a mayor o viceversa), y se encuentra el dato medio."

[UNAM (2010)](https://programas.cuaed.unam.mx/repositorio/moodle/pluginfile.php/860/mod_resource/content/3/contenido/index.html "UNAM (2010)")

Para obtener la **mediana**, podemos ordenar los `numeros` de menor a mayor, **el número que esté en medio de la muestra será la mediana**. Si utilizamos R, se puede hacer el cálculo de la **mediana** con la función `median`:

```{r}
mediana <- median(numeros)
mediana
```

### 3. Media {style="text-align: justify;"}

> Definición: La media aritmética es el valor que todos sabemos obtener; también se conoce como promedio. Se obtiene sumando todos los datos y dividiendo el total entre el número de datos. Podemos decir, entonces, que la media aritmética determina cómo repartir un total entre N observaciones, si el reparto es a partes iguales."

[UNAM (2010)](https://programas.cuaed.unam.mx/repositorio/moodle/pluginfile.php/860/mod_resource/content/3/contenido/index.html "UNAM (2010)")

<center>

$$ Media ={\frac {1}{n}}\sum _{i=1}^{n}a_{i}={\frac {a_{1}+a_{2}+\cdots +a_{n}}{n}} $$

</center>

Si usamos R, podemos obtener la media de una muestra si utlilizamos la función **mean**:

```{r}
media <- mean(numeros)
media
```

### 4. Moda {style="text-align: justify;"}

> Definición: "Es el dato más frecuente de nuestro conjunto."

[UNAM (2010)](https://programas.cuaed.unam.mx/repositorio/moodle/pluginfile.php/860/mod_resource/content/3/contenido/index.html "UNAM (2010)")

Podemos saber cuál es la **frecuencia** (número de veces que aparece un elemento en una muestra) de cada número si dibujamos un **histograma** con la función `hist`, **aquel elemento con mayor frecuencia será la moda**:

```{r}
# El argumento breaks nos permite dividir en histograma en las partes que queramos
hist(numeros, breaks = 20)
```

Para obtener un resultado con más precisión, podemos obtener la **moda** si generamos una **tabla de frecuencias** con la función `table` y la función `data.frame`, **aquel elemento con mayor frecuencia será la moda**:

```{r}
tabla.frecuencias <- data.frame(table(numeros))
tabla.frecuencias
```

### 5. Ejercicio {style="text-align: justify;"}

Aplica lo que aprendiste, obten la **mediana**, **media** y **moda** de la siguiente muestra de números:

```{r}
# Con la función seq, creamos una secuencia de 1 a 10 en intervalos de 0.1 en 0.1
secuencia <- seq(1, 10, 0.1)
muestra <- sample(secuencia, 100, TRUE)
muestra
```

##### Mediana {style="text-align: center; color: blue;"}

```{r}
# Aquí el cálculo de la mediana
mediana <-median(muestra)
mediana
```

##### Media {style="text-align: center; color: darkgreen;"}

```{r}
# Aquí el cálculo de la media
media <-mean(muestra)
media
```

##### Moda {style="text-align: center; color: red;"}

```{r}
# Aquí el cálculo de la moda
hist(muestra, breaks = 10)
```

```{r}
#Modo Datatable
tabla.frecuencias <- data.frame(table(muestra))
tabla.frecuencias
```

<center>

💻[Código disponible en RStudio Cloud](https://rstudio.cloud/project/3671022 "👩‍💻 Disponible en RStudio Cloud 👨‍💻")💻

</center>
